臺灣臺中地方法院刑事判決　　　　　　　98年度易字第3102號
公　訴　人　臺灣臺中地方法院檢察署檢察官
被　　　告　蔡瑩慈
選任辯護人　潘宏坤律師
被　　　告　楊子榮
上　一　人
選任辯護人　王秀雄律師
上列被告等因詐欺等案件，經檢察官提起公訴（97年度偵續一字
第44號），本院判決如下：
    主    文
蔡瑩慈、楊子榮均無罪。
    犯罪事實
一、公訴意旨略以：
（一）原起訴意旨略以：被告楊子榮、蔡瑩慈均明知2人間並無
      債權債務關係存在，竟合意為通謀虛偽意思表示，基於意
      圖為自已不法所有及使公務員登載不實之犯意聯絡，由楊
      子榮開立票據號碼為49131號、發票日為民國94年5月3日
      、票面金額為新臺幣（下同）800萬元之本票1紙交付予被
      告蔡瑩慈，再約由蔡瑩慈持該本票向本院聲請本票裁定，
      經本院為94年度票字第9606號裁定，蔡瑩慈再持上開裁定
      聲請對楊子榮之財產（即本院94年度執字第17460號強制
      執行案件中，所提供之擔保金）強制執行。因認被告2人
      涉犯刑法第214條使公務員登載不實罪嫌及同法第339條第
      1項之詐欺取財罪嫌云云。
（二）嗣於本院審理中，公訴檢察官於99年4月13日具狀補充，
      認被告2人之犯罪事實為：被告楊子榮與林秀月、黃永河
      間素有財務糾紛。楊子榮為確保其財產於將來免受強制執
      行，明知與被告蔡瑩慈間並無債權債務關係存在，竟夥同
      蔡瑩慈合意為通謀須為意思表示，共同基於使公務員登載
      不實之概括犯意聯絡，於94年5月3日，先由楊子榮虛偽開
      立票據號碼49131號、發票日期為94年5月3日、票面金額
      800萬元之本票1紙交與蔡瑩慈，再於94年5月10日，推由
      蔡瑩慈持該內容不實之本票，具狀向本院民事庭聲請本票
      裁定，使依法對於債權債務關係僅作形式審查之本院民事
      庭不知情之法官，於94年5月11日，以94年度票字第9606
      號，將該不實之事項登載於准予強制執行之裁定內。嗣因
      黃永河、林秀月陸續對楊子榮提起民事訴訟、刑事告訴等
      相關之法律程序，楊子榮、蔡瑩慈2人遂承前述使公務員
      登載不實及行使使公務員登載不實公文書之犯意聯絡，續
      推由蔡瑩慈持上開准予強制執行之裁定，並檢具本票裁定
      確定證明書、土地謄本等文件，於95年4月28日，具狀向
      本院民事執行處，聲請對楊子榮之財產強制執行，即持上
      開使公務員登載不實之公文書而行使之，並使上開強制執
      行案件依法對於債權債務關係僅作形式審查之本院民事執
      行處不知情之法官等承辦人員，將蔡瑩慈列為債權人，並
      登載該不實事項於職務上所掌民事執行案卷之公文書，而
      准以其強制執行之進行，足生損害於本院民事庭、民事執
      行處等製作公文書之正確性與黃永河、林秀月之權益，因
      認被告2人係涉犯刑法第216條、第214條之行使使公務員
      登載不實文書罪嫌云云。
二、按訴訟條件是否具備，應以起訴時為準。本件依起訴時之原
    起訴書記載，認被告2人涉犯刑法第214條使公務員登載不實
    罪嫌及同法第339條第1項之詐欺取財罪嫌，並明列案件係經
    林秀月告訴偵辦，此有起訴書在卷可憑。則依本件繫屬於本
    院時，原起訴書之記載，林秀月為本件之告訴人。縱公訴人
    嗣後異動原起訴書所認之涉犯法條，亦無礙於起訴時訴訟條
    件是否具備之認定時點。是本件林秀月先前在偵查程序中，
    以告訴人身份，對於偵查案件所進行之再議程序，公訴人既
    於本件起訴時，認定林秀月為本件之告訴人，則於本件繫屬
    之後，縱使檢察官對於原起訴法條有所更動，並無影響本件
    原繫屬時訴訟條件之認定，本院自應為實體審理，先予敘明
    。
三、按犯罪事實應依證據認定之，無證據不得認定犯罪事實；不
    能證明被告犯罪者，應諭知無罪之判決，刑事訴訟法第154
    條第2項、第301條第1項分別定有明文。又認定不利於被告
    之事實，須依積極證據，苟積極證據不足為不利於被告事實
    之認定時，即應為有利於被告之認定，更不必有何有利之證
    據；認定犯罪事實所憑之證據，雖不以直接證據為限，間接
    證據亦包括在內，然而無論直接或間接證據，其為訴訟上之
    證明，須於通常一般之人均不致有所懷疑，而得確信為真實
    之程度者，始得據為有罪之認定，若其關於被告是否犯罪之
    證明未能達此程度，而有合理性懷疑之存在，致使無從形成
    有罪之確信，根據「罪證有疑，利於被告」之證據法則，即
    不得遽為不利於被告之認定。再事實之認定，應憑證據，如
    未能發現相當證據，或證據不足以證明，自不能以推測或擬
    制之方法，以為裁判之基礎。又刑事訴訟法第161條第1規定
    ：檢察官就被告犯罪事實，應負舉證責任，並指出證明之方
    法。因此，檢察官對於起訴之犯罪事實，應負提出證據及說
    服之實質舉證責任。倘其所提出之證據，不足為被告有罪之
    積極證明，或其指出證明之方法，無從說服法院以形成被告
    有罪之心證，基於無罪推定之原則，自應為被告無罪判決之
    諭知（最高法院分別著有30年上字第816號、76年臺上字第4
    986號、40年臺上字第86號、92臺上字128號判例可資參照）
    。復按，刑法第339條第1項詐欺罪之成立，以意圖為自己或
    第三人不法所有，以詐術使人將本人或第三人之物交付為要
    件。所謂以詐術使人交付，必須被詐欺人因其詐術而陷於錯
    誤，若其使用方法，不能認為詐術，亦不致使人陷於錯誤，
    即不構成該罪，最高法院46年臺上字第260號判例可資參照
    。
四、按被告以外之人於審判外之言詞或書面陳述，除法律有規定
    者外，不得作為證據，刑事訴訟法第159條第1項固有明文。
    惟被告以外之人於審判外向法官所為之陳述，得為證據，於
    偵查中向檢察官所為之陳述，除顯有不可信之情況者外，得
    為證據；又被告以外之人於審判外之陳述，雖不符刑事訴訟
    法第159條之1至第159條之4之規定，而經當事人於審判程序
    同意作為證據，法院審酌該言詞陳述作成時之情況，認為適
    當，亦得為證據，當事人、代理人或辯護人於法院調查證據
    時，知有第159條第1項不得為證據之情形，而未於言詞辯論
    終結前聲明異議者，視為有前項之同意，同法第159條之1、
    第159條之5亦有明文。查本判決下列所引用之各項證據方法
    之證據能力，公訴人、被告及其選任辯護人於本院審理時均
    未爭執，且迄至言詞辯論終結前亦未聲明異議，本院審酌該
    等言詞陳述及書面陳述作成時之情況，並無違法不當或瑕疵
    不宜作為證據之情事，依刑事訴訟法第159條之5之規定，自
    得作為證據，合先敘明。
五、本件檢察官起訴意旨認被告蔡瑩慈、楊子榮涉犯使公務員登
    載不實、詐欺取財或使公務員登載不實、行使使公務員登載
    不實文書罪嫌，無非係以被告2人所辯不足採信（原起訴書
    理由欄）、本院94年度票字第9606號本票裁定（檢察官98年
    10月6日補充理由書、本院第24頁）為證據。
六、訊據被告楊子榮、蔡瑩慈，故均坦承：楊子榮開立票據號碼
    49131號、發票日期為94年5月3日、票面金額800萬元之本票
    1紙交與蔡瑩慈。94年5月10日，蔡瑩慈持該內容不實之本票
    ，具狀向本院民事庭聲請本票裁定，本院民事庭法官並於94
    年5月11日，以94年度票字第9606號，裁定准予強制執行。
    嗣蔡瑩慈於95年4月28日，具狀向本院民事執行處，聲請對
    楊子榮之財產強制執行，本院民事執行處之承辦人員，將蔡
    瑩慈列為債權人，並登載於職務上所掌民事執行案卷之公文
    書，而准以其強制執行之進行等情。惟堅詞否認有何虛偽開
    立無債權債務關係本票之行為，均辯稱：該本票之800萬元
    面額，其中500多萬元係楊子榮歷來積欠蔡瑩慈之欠款、200
    多萬元是楊子榮支付女兒的扶養費，後來開整數款項等情（
    本院卷第189頁），本院查：
（一）上開楊子榮開立票據號碼49131號、發票日期為94年5月3
      日、票面金額800萬元之本票1紙交與蔡瑩慈。94年5月10
      日，蔡瑩慈持該內容不實之本票，具狀向本院民事庭聲請
      本票裁定，本院民事庭法官並於94年5月11日，以94年度
      票字第9606號，裁定准予強制執行蔡瑩慈於95年4月28日
      ，具狀向本院民事執行處，聲請對楊子榮之財產強制執行
      ，本院民事執行處之承辦人員，將蔡瑩慈列為債權人，並
      登載於職務上所掌民事執行案卷之公文書，而准以其強制
      執行之進行等情。除據被告2人坦承在卷外，並有本院94
      年度票字第9606號卷、95年度字第19225號卷全卷影本可
      稽，此部分事實應可認定。
（二）檢察官雖以，被告2人於偵查中所述不實，該800萬元金額
      顯屬捏造云云，然本院認為，被告2人於檢察官98年3月11
      日偵查中（97年度偵續一字第44號卷第94頁至第96頁），
      就94年5月間所開立之本票金額計算，均一致陳稱：其中
      500多萬元係楊子榮對蔡瑩慈之欠款、200多萬元係支付撫
      養費，2人對於800萬元所包括之債務內容，所述尚無明顯
      不同。況且，本件公訴人起訴所引證據，除上開本院94年
      度票字第9606號本票裁定及被告2人偵查所述之外，並無
      其他積極或消極證據，證明被告2人間並無任何債權債務
      存在。法院不能單純以被告所辯不足採，即逕以認定被告
      必然犯罪。再被告無庸自證無罪，此為刑事訴訟之基本原
      則。而刑事訴訟法第161條已於91年2月8日修正公布，修
      正後同條第1項規定：檢察官就被告犯罪事實，應負舉證
      責任，並指出證明之方法。因此，檢察官對於起訴之犯罪
      事實，應負提出證據及說服之實質舉證責任。倘其所提出
      之證據，不足為被告有罪之積極證明，或其闡明之證明方
      法，無從說服法官以形成被告有罪之心證，基於無罪推定
      之原則，自應為被告無罪判決之諭知（最高法院92年臺上
      字第128號判例意旨參照）。是以，本件起訴被告2人使公
      務員登載不實罪嫌或行使使公務員登載不實文書罪嫌部分
      ，因欠缺積極證據證明被告2人間之800萬元債務關係為虛
      偽，依前揭說明，此部分自應為被告2人有利之認定。
      再關於被訴詐欺罪嫌部分，告訴人林秀月並未因本件被告
      楊子榮被訴開立給被告蔡瑩慈800萬元本票一情，進而有
      何陷於錯誤，並因錯誤而為給付之情形，自與詐欺罪之構
      成要件不符，且原起訴書關於此部分，亦無任何詐欺構成
      要件之記載，併此說明。
七、綜上所述，依目前之卷附證據資料，足認被告楊子榮、蔡瑩
    慈所辯，尚非無據。被告2人所為，尚與詐欺、偽造私文書
    等罪之構成要件不符。此外，本院復查無其他積極之證據，
    足資認定被告2人確有公訴意旨所指犯行，揆諸上開法條及
    判例意旨，本件既不能證明被告2人犯罪，自應為被告2人無
    罪之諭知。
據上論斷，應依刑事訴訟法第301條第1項，判決如主文。
本案經檢察官戚瑛瑛到庭執行職務。
中    華    民    國   100    年    7     月    15    日
                  刑事第十五庭  審判長法  官  劉國賓
                                      法  官  柯雅惠
                                      法  官  鄭舜元
以上正本證明與原本無異。
如不服本判決應於收受判決後10日內向本院提出上訴書狀，並應
敘述具體理由；其未敘述上訴理由者，應於上訴期間屆滿後20日
內向本院補提理由書（均須按他造當事人之人數附繕本）「切勿
逕送上級法院」。
                                      書記官  張隆成
中    華    民    國   100    年    7     月    15    日